【裁判字號】    89,訴,3178
【裁判日期】    900329
【裁判案由】    清償借款
【裁判全文】
臺灣臺北地方法院民事判決  八十九年度訴字第三一七八號
    原      告  第一商業銀行股份有限公司
    法定代理人  乙○○
    訴訟代理人  丙○○
    被      告  丁○○
                甲○○
    共      同
    訴訟代理人  龔君彥律師
右當事人間請求清償借款事件，本院判決如左：
    主    文
被告應連帶給付原告新台幣肆佰拾捌萬陸仟肆佰捌拾肆元，及自民國八十九年四月
二十五日起至清償日止，按年息百分之九點一五計算之利息，並自民國八十九年四月
二十五日起至清償日止，逾期清償在六個月以內者，按上開利率百分之十，逾期清償
超過六個月者，超過六個月部分，按上開利率百分之二十計算之違約金。
訴訟費用由被告連帶負擔。
本判決於原告以新台幣壹佰肆拾陸萬元或相同面額之台北市政府公債八十六年度債票
供擔保後，得假執行。被告如於假執行程序實施前，以新台幣肆佰拾捌萬陸仟肆佰
捌拾肆元為原告預供擔保，得免為假執行。
    事    實
甲、原告方面：
壹、聲明：
貳、陳述：
一、被告丁○○於民國（下同）八十四年十月二十六日邀被告甲○○為連帶保證人，
    向原告借款（下同）一千五百三十萬元，並於八十四年十月二十三日提供被告丁
    ○○所有如附表所示之不動產由原告設定本金最高限額一千八百三十六萬元抵押
    權，以擔保被告對原告所負債務之清償，並經登記在案，約定借款期限為二十年
    ，本金寬限五年，自八十四年十月二十六日至一百零四年十月二十六日，分二百
    四十期平均攤還，借款利息按年息百分之九點五計算，遇調整放款基本利率時自
    調整日後之第一個應攤還本息日起按調整後之新台幣放款基本利率加年息百分之
    一點七調整計付，如未按月支付本息另按約定利率百分之十，逾期超過六個月，
    另按約定利率百分之二十加計違約金。
二、詎被告丁○○借款利息僅繳息至八十六年三月二十五日，尚積欠原告本金一千五
    百三十萬元及自八十六年三月二十六日起計算之利息、違約金，準此，依據借據
    第八條第一款約定，債務人已喪失期限利益，應即連帶清償所欠本金、利息、及
    違約金，被告甲○○為連帶保證人，亦應負連帶清償之責。
三、又被告丁○○所提供為擔保，如附表所示之不動產，業於八十六年一月七日過戶
    予訴外人蔡玉守，原告乃於八十八年四月聲請本院八十八年度拍字第一一六八號
    裁定拍賣抵押物，並於八十九年二月聲請本院八十九年民執字第四六三七號拍賣
    抵押物強制執行事件，嗣經訴外人蔡玉守自行以一千六百萬元出售，將所得價款
    交予原告，沖償被告前欠本金、利息、及違約金，原告同意撤回強制執行並塗銷
    抵押權，於八十九年四月二十五日依法沖償利息、違約金、及本金，從而，被告
    尚積欠原告四百三十八萬六千四百八十四元，及利息、違約金未清償，是提起本
    件訴訟。
四、對被告抗辯之陳述：
（一）原告並未參與債務承擔行為，被告稱原告委託仲介處分並明知其與訴外人之買
      賣約定，殊屬無稽，況原告辦理不動產貸款作業，尚須由借款人提出申請、經
      徵信、鑑價後始得貸放，原告雖對系爭不動產已定有抵押權，惟揆諸上述，若
      未對債務承擔人辦理徵信、鑑價，如何可任意同意被告與訴外人之債務承擔行
      為，尤有甚者，本件既未辦妥債權及物權契約之書面變更作業，自難謂系爭借
      款債務已由被告移轉至第三人。再者，第三人與債務人訂立契約承擔債務者，
      非經債權人承認，對於債權人，不生效力，豈容被告將債權私相授受，脫免債
      務責任。
（二）被告稱原告係與有過失，稱原告未積極採取催告、強制執行等追償行動，致被
      告損害之發生與擴大，惟查原告對於逾期放款之催討程序，完全依法辦理，且
      參酌訴訟耗損之時間及法拍市場之減價，非萬不得已下才訴諸訴訟、執行，因
      被告長期居留國外，原告於三年間多次洽詢被告出面解決，被告皆迴避其責，
      空言由訴外人蔡玉守與原告自理。故被告實無過失可言。
、證據：提出抵押權設定契約書、他項權利證明書、借據攤還及收息紀錄查詢單、
          債權計算書等影本為證。
乙、被告方面：
壹、聲明：
一、原告之訴及假執行之聲請均駁回。
二、如受不利之判決，願供擔保請准宣告免為假執行。
貳、陳述：
一、原告於八十五年間委由仲介與訴外人蔡玉守訂立買賣契約，約明由蔡玉守承受前
    揭借款債務，且約定八十五年十一月十六日前之利息由被告負擔，以後之利息則
    由訴外人蔡玉守自行負責，而此約定，並為原告所明知，且據悉原告亦曾聯絡訴
    外人蔡玉守辦理債務人變更事宜。
二、原告係與有過失：
（一）原告主張被告於八十六年三月二十六日後即未繳息，詎被告竟至八十八年四月
      即二年後，方向法院聲請拍賣抵押物裁定，且再經過一年即八十九年二月，方
      聲請強制執行拍賣抵押物，至此距訴外人蔡玉守未繳息之時點已近三年。
（二）原告所請求者，係指被告（實際上為訴外人蔡玉守）之借款利息，僅繳息至八
      十六年三月二十五日，尚積欠原告本金一千五百三十萬元及自八十六年三月二
      十六日起計算之利息、違約金，依借據第八條第一款約定，被告已喪失期限利
      益云云。惟查前開借款自八十六年三月二十六日起計算之利息部分，即應自遲
      延日起計付之遲延利息，此與違約金，均屬損害賠償性質，則原告自遲延起近
      三年之久方聲請拍賣抵押物強制執行，以致遲延利息及違約金之數額不斷擴大
      ，此觀之原告聲請拍賣抵押物之二、三月後，即由訴外人蔡玉守自行出售抵押
      物並以所得價金沖償本金、利息、違約金，如加上其催告及聲請拍賣抵押物之
      合理期間至多約三個月，則本件若原告積極採取催告、強制執行等追償行為，
      合計在六個月內應即可取回絕大部分本金、利息、違約金，若依原告所提出之
      債權計算書，概算如左：
      00000000（本金）+00000000*9.15%*1/2（六個月利息）+6997（六個月內之違
      約金）=00000000元，此與訴外人蔡玉守出售抵押物所得價金一千六百萬元，
      僅多出六萬九千九百七十二元。
（三）被告經年身在國外，買賣亦委由仲介處理，故對債務人未變更為訴外人蔡玉守
      ，及訴外人蔡玉守未依約繳息等情並不知悉；原告既明知借款債務係由訴外人
      蔡玉守所承受，且八十五年十一月十六日以後之利息亦由訴外人蔡玉守自行負
      責，竟於訴外人蔡玉守未依約繳款時未及時通知被告，坐令損害不斷擴大，顯
      有不預促被告注意之情形；原告遲未採取應有法律行動，方使原可幾乎全數追
      回之債權，膨脹至僅「遲延利息加違約金」即相當於本金之三分之一，故被告
      顯怠於避免或減少損害，殊無疑問。
三、原告明知抵押物所有權以移轉予訴外人蔡玉守，及八十五年十一月十六日以後由
    訴外人蔡玉守繳息等情，卻未即時催告及進行拍賣抵押物之追償行動，實難卸損
    害被告以巧取利益之嫌。又原告於取得拍賣抵押物裁定後，竟延宕約一年之久，
    至遲延利息及違約金額不斷膨脹，方聲請強制執行拍賣抵押物，可知原告確屬權
    利濫用，有違誠信原則，從而本件至少於超過上述六萬九千九百七十二元之部分
    ，原告不得請求。
四、今依前揭計算書所載，本件之違約金為七十六萬九千九百七十二元，參酌原告如
    於合理期間內採取追償行動所受之實際損失，本件亦有違約金過高之情形，應予
    酌減。
五、被告所謂參酌訴訟耗損及法拍市場之減價折損等情，並不可採，蓋如原告能於訴
    外人蔡玉守未繳息後，即聲請拍賣抵押物並據以聲請強制執行，縱經法拍市場有
    所減損，亦能及時收回本金或其大部分。況若原告前揭主張得以成立，則原告則
    可任意延宕聲請強制執行，任由利息及違約金不斷膨脹以巧取利益。
六、又訴外人蔡玉守曾書立同意保證書予原告，其中載明系爭抵押物出售後，訴外人
    蔡玉守願以每個月一萬元分期攤還之方式，清償被告與原告間之債務，益證原告
    知悉訴外人蔡玉守已承受本件借款及利息之債務。
、證據：提出不動產買賣契約書、原告函文、同意保證書、剪報等影本為證，並聲
          請訊問證人蔡玉守。
    理    由
一、本件原告起訴略以：被告丁○○於八十四年十月二十六日邀被告甲○○為連帶保
    證人，向原告借款一千五百三十萬元，並於八十四年十月二十三日提供被告丁○
    ○所有如附表所示之不動產由原告設定本金最高限額一千八百三十六萬元抵押權
    ，以擔保被告對原告所負債務之清償，並經登記在案，約定借款期限為二十年，
    本金寬限五年，自八十四年十月二十六日至一百零四年十月二十六日，分二百四
    十期平均攤還，借款利息按年息百分之九點五計算，遇調整放款基本利率時自調
    整日後之第一個應攤還本息日起按調整後之新台幣放款基本利率加年息百分之一
    點七調整計付，如未按月支付本息另按約定利率百分之十，逾期超過六個月，另
    按約定利率百分之二十加計違約金。詎被告丁○○借款利息僅繳息至八十六年三
    月二十五日，尚積欠原告本金一千五百三十萬元及自八十六年三月二十六日起計
    算之利息、違約金，準此，依借據第八條第一款約定，債務人已喪失期限利益，
    應即連帶清償所欠本金、利息、及違約金，被告甲○○為連帶保證人，亦應負連
    帶清償之責。又被告丁○○所提供為擔保，如附表所示之不動產，業於八十六年
    一月七日過戶予訴外人蔡玉守，原告乃於八十八年四月聲請本院八十八年度拍字
    第一一六八號裁定拍賣抵押物，並於八十九年二月聲請本院八十九年民執字第四
    六三七號拍賣抵押物強制執行事件，後經訴外人蔡玉守自行以一千六百萬元出售
    ，將所得價款交予原告，沖償被告前欠本金、利息、及違約金，原告同意撤回強
    制執行並塗銷抵押權，於八十九年四月二十五日依法沖償利息、違約金、及本金
    ，從而，被告尚積欠原告四百三十八萬六千四百八十四元，及利息、違約金未清
    償，是提起本件訴訟等語。
二、被告則以：原告於八十五年間委由仲介與訴外人蔡玉守訂立買賣契約，被告與訴
    外人訂立買賣契約，約定由訴外人蔡玉守承受前揭借款債務，且約定八十五年十
    一月十六日前之利息由被告負擔，以後之利息則由訴外人蔡玉守自行負責，而此
    約定並為原告所明知，詎被告竟至八十八年四月即二年後，方向法院聲請拍賣抵
    押物裁定，且再經過一年即八十九年二月，方聲請強制執行拍賣抵押物，至此距
    訴外人蔡玉守未繳息之時點已近三年，原告自遲延起近三年之久方聲請拍賣抵押
    物強制執行，以致遲延利息及違約金之數額不斷擴大，若原告積極採取催告、強
    制執行等追償行為，應即可取回絕大部分本金、利息、違約金；又原告既明知借
    款債務係由訴外人蔡玉守所承受，且八十五年十一月十六日以後之利息亦由訴外
    人蔡玉守自行負責，竟於訴外人蔡玉守未依約繳款時未及時通知被告，坐令損害
    不斷擴大，顯有不預促被告注意之情形，故被告顯怠於避免或減少損害，與有過
    失；另原告明知抵押物所有權以移轉予訴外人蔡玉守，及八十五年十一月十六日
    以後由訴外人蔡玉守繳息等情，卻未即時催告及進行拍賣抵押物之追償行動，實
    難卸損害被告以巧取利益之嫌，原告確屬權利濫用，有違誠信原則；且本件之違
    約金為七十六萬九千九百七十二元，參酌原告如於合理期間內採取追償行動所受
    之實際損失，本件亦有違約金過高之情形，應予酌減；況訴外人蔡玉守願以每個
    月一萬元分期攤還之方式，清償被告與原告間之債務，益證原告知悉訴外人蔡玉
    守已承受本件借款及利息之債務等語置辯。
三、本件原告主張被告丁○○於八十四年十月二十六日邀被告甲○○為連帶保證人，
    向原告借款一千五百三十萬元，被告丁○○除提供如附表所示不動產供擔保外，
    並有如前述之利息、違約金之約定，及該借款僅繳息至八十六年三月二十五日，
    嗣經訴外人蔡玉守自行以一千六百萬元出售該不動產，將所得價款交予原告，沖
    償被告前欠本金、利息、及違約金，經原告於八十九年四月二十五日依法沖償利
    息、違約金、及本金後，該借款尚有四百三十八萬六千四百八十四元，及利息、
    違約金未清償之事實，業據原告提出抵押權設定契約書、他項權利證明書、借據
    攤還及收息紀錄查詢單、債權計算書等為證，核屬相符，並為被告所不爭執，堪
    信為真實。
四、被告雖辯稱原告明知訴外人蔡玉守與被告定有買賣契約，約定被告則以：原告於
    八十五年間委由仲介與訴外人蔡玉守訂立買賣契約，被告與訴外人訂立買賣契約
    ，約定由訴外人蔡玉守承受前揭借款債務，卻距訴外人蔡玉守未繳息之時點近三
    年始聲請拍賣抵押物強制執行，以致遲延利息及違約金之數額不斷擴大，顯與有
    過失，且為權利濫用，又違約金過高應予酌減云云，惟查：原告於八十六年間訴
    外人蔡玉守未依其繳息時，即於八十六年七月二十五日發函通知被告丁○○及訴
    外人蔡玉守，表明將依法訴追，嗣於八十八年四月間聲請裁定拍賣抵押物，並於
    八十九年二月聲請拍賣抵押物，後於八十九年四月間，訴外人蔡玉守自行出賣系
    爭不動產，並以價款償還被告對原告所負債務，及訴外人蔡玉守於八十八年七月
    二十六日出具保證書，表明願意自行出售系爭不動產以清償債務之事實，有同意
    保證書、原告函等在卷可稽，並為兩造所不爭執。依上揭流程觀之，雖前後歷時
    三年，但核以一般金融實務，為避免不動產經拍賣折損價值，金融機構於決定拍
    賣抵押物之前，藉由其他途徑處分抵押物，實屬常態，是原告於發覺訴外人蔡玉
    守未依約繳息時，所採取之催告等程序，洵屬正常，無何過失可言，亦無權利濫
    用之情；至原告請求之違約金利率，與其他金融機構相較，亦屬通常，縱原告所
    得請求之違約金非少，亦純係因被告違約甚久所致，並無違約金過高之情形。是
    原告上揭所辯，均無足採信，原告主張被告應連帶給付如主文第一項所示本金、
    利息、違約金之事實，堪以認定。
五、從而，原告主張依消費借貸法律關係，被告應連帶給付原告四百三十八萬六千四
    百八十四元，及如主文第一項所示利息、違約金為有理由，應予准許。又兩造陳
    明願供擔保請為宣告假執行或免為假執行，經核均與規定相符，爰分別酌定相當
    之擔保金額准許之。
六、本件事證已臻明確，兩造其餘攻擊防禦方法及所提之證據，核與判決結果無影響
    ，毋庸一一論述，附此敘明。
七、結論：本件原告之訴為有理由，依民事訴訟法第七十八條、第三百九十條第二項
    、第三百九十二條，判決如主文。
中      華      民      國    九十    年      三      月    二十九    日
                                            民事第三庭法      官  林鴻達
右為正本係照原本作成
如對本判決上訴，須於判決送達後廿日內向本院提出上訴狀
中      華      民      國    九十    年      三      月    二十九    日
                                                      法院書記官  林秀娥


司法院資訊處製作；財團法人民間司法改革基金會備份。
